【裁判字號】    91,訴,2317
【裁判日期】    920310
【裁判案由】    侵權行為損害賠償
【裁判全文】
臺灣板橋地方法院民事判決  九十一年度訴字第二三一七號
    原      告  乙○○
    訴訟代理人  丁○○
    被      告  丙○○
    訴訟代理人  卲懷智
    複  代理人  甲○○
右當事人間請求侵權行為損害賠償事件，經刑事庭移送前來，本院判決如左：
    主      文
被告應給付原告新台幣貳拾壹萬貳仟壹佰肆拾參元，及自民國九十一年六月六日起至
清償日止，按年息百分之五計算之利息。
原告其餘之訴駁回。
訴訟費用由被告負擔三分之一，餘由原告負擔。
本判決第一項於原告以新台幣柒萬壹仟元供擔保後，得假執行。
原告其餘假執行之聲請駁回。
    事      實
甲、原告方面：
一、聲明：
（一）被告應給付原告新台幣（下同）六十六萬四千六百二十三元，及自起訴狀繕本
      送達翌日起至清償日止，按年息百分之五計算之利息。
（二）願供擔保請准宣告假執行。
二、陳述：
（一）被告於民國九十年十月一日下午五時許，駕駛車牌號碼ＩＢ－７７５５號自用
      小客車，沿台北縣永和市○○路行駛至同路一段二十六號前，竟將汽車違規併
      排停置於快車道上，且當被告欲開啟汽車左前車門下車時，被告理應注意往來
      之車輛並讓他人先行，惟被告竟疏於注意，毫未注意後方來車即貿然開啟車門
      ，適原告騎乘車牌號碼ＵＮＡ－四二六號重型機車行經被告併排停車處，為繼
      續直行不得已需繞經被告汽車左側時，因被告突然開啟左前車門，致原告閃避
      不及而撞上被告汽車左前車門，致原告當場人車倒地，身體受到極大之傷害。
      車禍發生後，原告旋被送往天主教耕莘醫院永和分院（下稱耕莘醫院）急診，
      經該院醫生診斷，原告因此次車禍受有左肩鎖骨末端骨折合併左胸部挫傷、左
      足挫傷、四肢多處擦傷等傷害，有耕莘醫院出具之診斷證明書可稽（詳原證一
      ）。而承前所述，原告除受有皮肉擦傷外，較嚴重的是受有鎖骨骨折之重大損
      傷，受傷當時胸部疼痛難耐，原告並在醫生建議下於九十年十月三日在骨折處
      進行鋼板、螺絲內固定手術，原告接受該手術後，醫師特別囑咐至少休養三個
      月，並持續門診追蹤一年，（詳原證一），手術一年後，原告必需再次手術取
      出植入之鋼板、螺絲，整個治療手術之過程實令原告身心受到相當大之折磨。
      因被告於車禍發生後，始終未展現十足之誠意與原告商談賠償事宜，原告不得
      已遂提起刑事告訴追究被告應負之過失傷害責任，該刑事案件目前業經台灣高
      等法院交通法庭判決被告確有過失在案（案號：台灣高等法院交通法庭九十一
      年度交上易字第二八一號辛股），被告之過失責任誠屬相當明確。在本件交通
      事故發生後，雖然原告受到身心上重大之傷害，但原告仍認為雙方應站在理性
      、平和之立場盡量以和解之方式圓滿處理，原告始終的心態，都是認為其實事
      情發生就應該好好處理，該道歉就道歉，至於是否讓被告受到前科之累，其實
      絕不是原告所樂見，原告也不會因為車禍之發生就刻意刁難被告，但被告自事
      故發生後，極少主動出面洽談賠償事宜，甚至往往以相當不耐煩之口吻應對，
      且迄今被告對原告所受之損害分文未付，所有醫療支出都是原告自行負擔，被
      告連原告最基本的醫療費用支出都未予貼補，因原告之配偶有時會以電話聯絡
      被告，但被告總是以各種理由藉故推卸其應負之賠償責任，甚至一聽到原告配
      偶之聲音即直接將電話掛掉，被告顯然缺乏和解之誠意，直至原告於九十一年
      五月間曾委託律師協助洽談賠償事宜時（當時原告仍基於以和為貴，均以相當
      寬厚之條件與被告商談），但被告仍不願面對自己應負之賠償責任，只願以保
      險公司願意給付之保險理賠金新台幣十五萬元作為賠償上限，絲毫不顧慮原告
      因此次交通事故所受到身心之重創，被告甚至曾表示像原告受到這種程度之傷
      害，能賠十五萬算是很不錯，伊去請教其他律師，其他律師還表示要更低才合
      理，令原告感覺相當無奈與錯愕。原告眼見被告毫無和解誠意，為維護應有之
      權益，不得已提起本件附帶民事訴訟，合先述明。
（二）按因故意或過失，不法侵害他人之權利者，應負損害賠償責任。汽車、機車或
      其他非依軌道行駛之動力車輛，在使用中加損害於他人者，駕駛人應賠償因此
      所生之損害。不法侵害他人之身體或健康者，對於被害人因此喪失或減少勞動
      能力，或增加生活上之需要時，應負損害賠償責任。不法侵害他人之身體、健
      康，被害人雖非財產上之損害，亦得請求賠償相當之金額，此於民法第一百八
      十四條第一項、第一百九十一條之二、第一百九十三條第一項、第一百九十五
      條第一項前段分別定有明文。承前所述，本件被告因其過失行為導致原告受到
      身心之重大創傷，依據前揭所引用之民法規定，原告自得向被告請求損害賠償
      及精神慰撫金，茲就原告所受之各項損害賠償及精神慰撫金臚列如下，以供本
      院審核：
  １、醫療費用部分：
      原告於耕莘醫院所受之門診及手術治療，經原告核算已支出之醫療費用，共計
      一萬二千三百八十三元，有醫療費用收據五紙可稽（詳原證二）。且因原告本
      身體質不適合服用太多西藥，原告為治癒傷情，必須向中醫求診，為此原告曾
      分別就診於永和仁愛中醫診所、崇愛中醫聯合診所、正安中醫醫院，原告於上
      開中醫醫院所支出之醫療費用經核算合計一千九百四十元，有醫療費用單據數
      紙可稽（詳原證三），故原告目前已支出之醫療費用合計一萬四千三百二十三
      元。此外因原告往後一年內仍必須繼續前往耕莘醫院門診並於其他中醫診所就
      診，且往後尚需再次開刀取出植入鎖骨之鋼板、螺絲，故原告往後勢必繼續會
      有醫療費用之支出，此部份原告將另訴請求之。
  ２、工作損失部分：
      原告個人職業為不動產之標售業務，之前都與兄長共同經營，雖然沒有成立公
      司故無法提出具體之扣繳單據或報稅資料，但平時每月交易佣金大約都有五萬
      元左右，因原告經醫師囑咐至少需休養三個月，原告於休養期間顯然無法正常
      工作，故原告因此所受之勞動損失為十五萬元。
  ３、交通費部分：
      依據原告所提出之原證二耕莘醫院醫療費用單據，原告於九十年十月一日入院
      ，同月六日出院，之後於九十年十月十五日、十月十八日有回診，因原告當時
      手術後身體虛弱，往來醫院必須以計程車代步，從住家到耕莘醫院每趟計程車
      來回要一百五十元，故原告所支出之交通費為三百元，雖然交通費支出絕對不
      僅於此，經估算至少有幾千元，且原告有些就診之中醫診所甚至遠在台南，交
      通費自是更高，但因原告於受傷時，求診心切，並未仔細考慮到必須妥善留存
      一切交通費用單據，以作為訴訟上請求之證據，故原告謹先就有門診紀錄可稽
      之部分請求交通費三百元。
  ４、精神慰撫金部分：
      關於精神慰撫金之認定，依目前實務見解，本院可參原告所受精神痛苦程度、
      兩造身分、地位及經濟狀況等情加以酌定。經查，原告因被告本件過失傷害行
      為，導致身體不僅受到皮肉擦傷及挫傷，更受有左肩鎖骨末端骨折之嚴重傷害
      ，經醫生建議必須於鎖骨處植入鋼板、螺絲手術，故該次手術實令原告之身心
      實遭受到極大之挑戰、痛苦及煎熬，且術後傷口痛苦難耐，不僅令原告食不下
      嚥，夜晚更是輾轉難眠，且原告術後體力相當虛弱，均需家人漏夜陪伴在側，
      眼見家人為此事而心力交瘁，亦令原告相當不忍，且前述原告所受之鎖骨鋼板
      螺絲植入手術，之後還需再次手術，才能將鋼板、螺絲取出，故原告身心勢必
      再次受到折磨，此外，原告目前鎖骨手術處，經常隱隱作痛或麻木，後續是否
      有尚未浮現之後遺症，醫生亦坦言無法預料，且原告臥床休養期間，生活起居
      困難，無法單獨行走，均需他人攙扶或用柺杖加以輔助，更遑論外出工作養家
      ，令家中頓喪經濟支柱（原告已婚且育有一幼子），此亦令原告無法安心休養
      ，且被告始終不知悔意，不僅於偵、審過程中就事發經過一再反覆編纂謊言意
      圖卸責，此外在和解過程中無禮之態度，以及對原告甚不禮貌之口氣等，對原
      告更是精神上之重大傷害，且被告動輒以各種不知是否屬實之理由推託和解時
      程，事後又讓原告發現其實被告似乎習慣性的說謊，目前被告對原告所受之損
      害，分文未付，全靠原告自行負擔，而據被告所稱，被告係自高中即赴國外留
      學（參台灣板橋地方法院檢察署偵查卷第三十頁九十一年一月二十二日偵訊筆
      錄），歸國後有高薪穩定之工作（據被告所稱伊目前在群益證券公司上班），
      故相對原告而言，被告非無經濟能力之人，但被告迄今對原告卻無任何彌補，
      顯見被告犯後毫無認錯與賠償之誠意，爰請本院斟酌原告所受之損害程度、被
      告之經濟狀況等，判命被告支付精神慰撫金五十萬元，以填補原告所受之損害
      。
（三）對被告抗辯所為之陳述：
      另本件被告於九十一年十一月十四日所提出之民事答辯狀上主張，被告所犯刑
      事過失傷害案件，經台灣高等法院交通法庭於判決中（案號：九十一年度交上
      易字第二八一號）認定原告對本件車禍亦有超速行駛之過失，故本件應有過失
      相抵原則之適用云云。但被告此項主張，並不足採，本件車禍原告實無超速行
      駛之過失，台灣高等法院交通法庭所為此部份之認定，實屬違誤，謹說明如下
      ：
  １、首查，依據台北縣警察局永和分局警員萬俊成先生於案發當天在耕莘醫院對原
      告所製作之筆錄（詳台灣板橋地方法院檢察署偵查卷第五頁九十年十月一日偵
      訊筆錄），萬警員於案發當天有詢問原告車禍當時車速是多少，原告當時答稱
      「約時速三十公里」，此陳述為原告記憶最新且最正確之陳述，原告實無超速
      行駛之過失，嗣依永和分局進行初步調查後所製作之道路交通事故肇因研判表
      （詳台灣板橋地方法院檢察署偵查卷第十一頁），永和分局所認定本件之肇因
      研判係為「（１）第一當事人（即被告）併排停車顯有妨礙交通，打開車門行
      為可能是肇因。（２）第二當事人（即原告）無法閃避致發生車禍。」，顯見
      本件車禍發生之原因為被告突然打開車門，原告無超速行駛之過失，被告始終
      也未主張原告有超速行駛之過失，嗣該過失傷害刑事案件亦經第一審台灣板橋
      地方法院刑事庭判定本件交通事故過失應該全屬被告。此外，衡諸案發當時為
      下午五點多，正是交通顛峰時間，路上車流量極大，下班人潮多，故原告車速
      不可能快。而原告之所以在該過失傷害刑事案件第二審台灣高等法院交通法庭
      審理時陳稱當時車速約為四十、五十公里，實因原告在面臨法庭訴訟審理如此
      嚴肅之場合，加上一再聽到被告當場對自己所犯過失之強詞奪理、推卸責任，
      內心難免緊張與激動，兼以事隔日久，記憶已較模糊，故在高院審判長突然詢
      問原告車速時，原告一時緊張才答稱時速四十、五十公里，但該陳述並非事實
      ，亦與原告於案發當時記憶最深刻時之陳述不一，請本院鑒察。
  ２、退步言之，縱算原告當時車速為四十、五十公里，經原告進一步查證後，事實
      上，原告亦無超速行駛之問題。經查，原告前為詳細確認案發地點（即永和市
      ○○路○段）之車輛限速，原告曾委請訴訟代理人張淑貞律師及徐嘉男律師聯
      名以中華民國九十二年一月七日（９１）前法字第００２號律師函（詳原證四
      ）向台北縣政府警察局永和分局詢問案發地點該路段速限為時速多少，日前業
      蒙台北縣政府警察局永和分局以中華民國九十二年元月八日永警交字第０９２
      ００００８４５號書函（詳原證五）給予回覆。依據該回函說明欄第三項所示
      ：「三、經查，台北縣永和市○○路一段為市區道路，往中和方向車道佈設二
      線快車道及一線慢車道，且無標誌或標線另為規定行車速限，依『道路交通安
      全規則』規定（應為該函第一項所述之道路交通安全規則第九十三條第一項第
      一款規定），其行車速限，在快車道時速不得超過五十公里；慢車道上時速不
      得超過四十公里。」；再，依道路交通安全規則第九十九條第一項第二款規定
      ：「機器腳踏車行駛之車道及轉彎，應依標誌或標線之規定行駛；無標誌或標
      線者，依左列規定行駛：一、…。二、在已劃分快慢車道之道路，雙向道路得
      在最外側快車道及慢車道行駛，…。」，是以，依據前述警局回函及法條內容
      ，機車在該路段已劃分快慢車道之雙向道路行駛時，得在最外側快車道及慢車
      道行駛，如行駛於快車道，時速不得超過五十公里，慢車道上則不得超過四十
      公里，至為明確。經查，依永和分局警員所繪製之道路交通事故調查報告表（
      詳台灣板橋地方法院檢察署偵查卷第八頁），案發地點為雙向市區道路，原告
      駕車行駛之方向，有劃分兩線快車道及一線慢車道，至於快、慢車道之劃分，
      依道路交通標誌標線號誌設置規則第一百八十三條之一條規定，快慢車道分隔
      線，線型為白實線（詳原證六），又，該路段內側快車道地下有標示「禁行機
      車」之字樣，鄰近慢車道之外側快車道地下，則無「禁行機車」之字樣（詳附
      圖一所示），揆諸上述，只要原告騎乘機車係在慢車道或鄰近慢車道之外側快
      車道上，在慢車道上之時速不超過四十公里，在快車道上之時速不超過五十公
      里，原告應無任何超速或違規之過失。而本件原告機車與被告汽車碰撞時，原
      告係騎乘於該路段鄰近慢車道之外側快車道上，撞擊點及刮地痕亦在鄰近慢車
      道之外側快車道上（詳台灣板橋地方法院檢察署偵查卷第8頁交通事故調查報
      告表所示），故只要原告當時騎稱機車之車速未超過五十公里，均無超速之過
      失，至為明確。是以，本件縱算原告當時車速為四十、五十公里，事實上都不
      算超速，台灣高等法院交通法庭未予詳細調查，逕行認定原告有超速行駛之過
      失，顯有違誤。而雖然高等法院所為之認定有所違誤，依據最高法院四十八年
      台上字第七三一號判例（詳原證七）所接櫫之意旨，附帶民事訴訟移送民事庭
      後，即為獨立之民事訴訟，其裁判不受刑事判決認定事實之拘束，且被告於開
      庭時聽完原告之主張後，對原告無超速之過失，亦表示無意見，爰懇請本院就
      此部分原告是否有超速行駛之過失乙節重新認定，俾排除本件過失相抵之適用
      。
（四）綜右所陳，被告因其過失行為侵害原告權利，並造成原告如上述之損害，爰依
      民法第一百八十四條第一項、第一百九十一條之二、第一百九十三條第一項、
      第一百九十五條第一項前段之侵權行為損害賠償請求權，求為判決被告應給付
      原告六十六萬四千六百二十三元及自訴狀繕本送達之翌日起至清償日止按年息
      百分之五計算之利息。
三、證據：提出耕莘醫院診斷證明書、耕莘醫療費用收據五紙、中醫診所醫療費用單
    據八紙、九十二年一月七日（９１）前法字第００２號律師函、台北縣政府警察
    局永和分局九十二年元月八日永警字第０９２００００８５４號書函、道路交通
    標誌標線號誌設置規則第一百八十三條之一條文、最高法院四十八年台上字第七
    三一號判例要旨全文及被告受傷照片一幀為證。
乙、被告方面：
一、聲明：原告之訴駁回。
二、陳述：
（一）本件經被告上訴臺灣高法院交通法庭，判決本件原告確有超速行使之事實，亦
      為危險發生之原因。按損害之發生或擴大，被害人與有過失者，法院得減輕賠
      償金額，或免除之」民法第二百一十七條定有明文。查本件原告有超速行為之
      過失已如前述，依前開規定，應減輕被告之賠償金額。
（二）次按當事人主張有利於己之事實者，就其事實有舉證之責任，民事訴訟法第二
      百七十七條定有明文。是原告自應就其所受之損害如醫療費用、不能工作之損
      失及車資等之損害額，提出證明。且原告請求之精神慰藉金過高，爰請本院就
      雙方之身分地位合理判決。
三、證據；提出群茂管理顧問股份有限公司服務證明書及私立東吳大學學士學位證書
    各一紙為證。
丙、本院依職權調閱臺灣板橋地方法院檢察署九十一年度執他字第四八七七號全案卷
    宗。
    理      由
一、本件原告起訴主張：原告於九十年十月一日下午五時許，騎乘車號ＵＮＡ－４２
    ６號重型機車行經台北縣永和市○○路一段二十六號路前，因被告將其所駕駛之
    駕駛車號ＩＢ－７７５５號自用小客車違規並排停車於該處，又疏未注意即貿然
    開啟車門而撞擊原告，致原告當場人車倒地，受有左肩鎖骨末端骨折合併左胸部
    挫傷、左足挫傷、四肢多處擦傷等傷害。原告因此等傷害而進行鋼板、螺絲固定
    手術，除須於手術後休養三個月外，並持續門診醫療及追蹤，業已造成原告醫療
    費用、車資及不能工作之損失，並生有精神上之痛苦，爰分別依民法第一百八十
    四條以下侵權行為之規定，訴請被告給付原告如聲明第一項所示等情。被告則以
    ：就其過失部分無意見，惟原告本身亦有超速行駛之過失，應依過失相抵原則，
    減輕被告之賠償金額，另就精神慰藉金部分，原告索求過高，爰請依法為適當賠
    償數額之判決等語置辯。
二、原告主張被告因過失違規停車及貿然開啟車門之行為，肇使原告因遭該車車門撞
    擊而受有左間鎖骨末端骨折合併左胸部挫傷、左足挫傷、四肢多處擦傷等傷害之
    事實，業據原告提出耕莘醫院診斷證明書、耕莘醫療費用收據五紙、中醫診所醫
    療費用單據八紙、九十二年一月七日（９１）前法字第００２號律師函、台北縣
    政府警察局永和分局九十二年元月八日永警字第０９２００００８５４號書函及
    被告受傷照片等件為證，並經本院依職權調閱臺灣板橋地方法院檢察署九十一年
    度執他字第四八七七號全案卷宗核閱無誤，且為被告所不爭執，應堪信為真實。
三、按「因故意或過失，不法侵害他人之權利者，負損害賠償責任」、「汽車、機車
    或其他非依軌道行駛之動力車輛，在使用中加損害於他人者，駕駛人應賠償因此
    所生之損害。但於防止損害之發生已盡相當之注意者，不在此限」、「不法侵害
    他人之身體或健康者，對於被害人因此喪失或減少勞動能力或增加生活上之需要
    時，應負損害賠償責任」、「不法侵害他人之身體、健康、名譽、自由、信用、
    隱私、貞操，或不法侵害其他人格法益而情節重大者，被害人雖非財產上之損害
    ，亦得請求賠償相當之金額。其名譽被侵害者，並得請求回復名譽之適當處分」
    民法第一百八十四條第一項前段、第一百九十一條之二、第一百九十三條第一項
    、第一百九十五條第一項前段分別定有明文。查被告因過失行為而致原告受有身
    體上之傷害，已如前述，茲就原告得向被告請求之賠償額，分述如次：
（一）醫療費用部分：
      原告主張其於耕莘醫院所受之門診及手術治療，已支出醫療費用共計一萬二千
      三百八十三元，及就診於永和仁愛中醫診所、崇愛中醫聯合診所、正安中醫醫
      院之就診，亦支出醫療費用合計一千九百四十元，兩者共計一萬四千三百二十
      三元，業經提出醫療費用收據五紙及醫療費用單據八紙附卷可稽，且為被告所
      不爭執，此部份之請求應予准許。
（二）因不能工作而受損失部分：
      原告主張其因受此等傷害而須休養三個月，於修養期間顯然無法正常工作，其
      個人職業為不動產之標售業務，之前都與兄長共同經營，雖未成立公司而無法
      提出具體之扣繳單據或報稅資料，但平時每月交易佣金大約都有五萬元左右，
      故原告此期間所受之勞動損失為十五萬元云云。經查：原告就其主張雖有提出
      宜休養三個月之診斷證明書一紙為證，惟並未提出其於受傷前每月所得收入之
      證明，尚無法斷認原告每月所得為五萬元。然考原告為一有工作能力之常人，
      若無受此傷害，當有工作能力以得收入，而被告亦表明對於原告主張三個月不
      能工作事實，並無意見，且如每月以基本工資一萬五千八百四十元計算原告所
      得，亦無意見等情。是原告工作損失之請求，應以每月一萬五千八百四十元，
      三個月共計四萬七千五百二十元為相當，至逾此部分請求，則不應准許。
（三）交通費部分：
      原告主張其至耕莘醫院往來就診，須以計程車代步，每趟來回一百五十元，二
      趟合計三百元之事實，業據提出九十年十月十五日、十八日之回診紀錄收據二
      紙為證，且為被告所不爭執，故原告請求交通費用三百元，即應准許。
（四）精神慰撫金部分：
      查原告因本件過失傷害事件致其受有左肩鎖骨末端骨折，而於鎖骨處植入鋼板
      、螺絲手術，須住院五日、休養三月無法正常活動，確因本件傷害而受有精神
      上痛苦。本院審酌被告之過失程度與曾於刑事案件審理時當庭提出二十三萬五
      千元即期支票一紙願與原告和解及兩造之身分、地位、經濟能力與原告所受精
      神上痛苦等一切情狀，認為原告請求賠償精神慰撫金，以十五萬元為相當，逾
      此部分之請求，則應予駁回。
四、末按被告雖曾抗辯原告就本件過失傷害事件之發生，因其行車時速為四、五十公
    里，故原告本身亦有超速行駛之過失行為，應有過失相抵原則之適用云云。惟查
    ：被告遭原告開門撞倒之時，其行車時速為每小時四、五十公里，此為原告所自
    承，並為被告所不爭執。而當時原告所騎乘之車道速限為每小時五十公里，此有
    原告提出之九十二年一月七日（９１）前法字第００２號律師函及台北縣政府警
    察局永和分局九十二年元月八日永警字第０９２００００８５４號書函在卷足憑
    ，堪認原告當時應無超速行使之過失。又被告於原告提出此一事證後，亦當庭表
    示就此部分已無意見，是被告抗辯本件損害賠償有過失相抵法則之適用云云，尚
    不足採，應由被告擔負本件全部賠償之責，附予敘明。
五、從而，本件原告依侵權行為損害賠償之法律關係，訴請被告給付二十一萬二千一
    百四十三元，及自起訴狀繕本送達翌日即九十一年六月六日起自清償日止，按年
    息百分之五計算之利息，洵屬正當，應予准許。逾此部分之請求則無理由，應予
    駁回。
六、原告陳明願供擔保，請准宣告假執行，就其勝訴部分，經核尚無不合，爰酌定相
    當擔保金額准許之；至原告敗訴部分，其假執行之聲請，已失依附，應予駁回。
七、本件事證已臻明確，兩造其餘攻擊防禦方法及舉證，核與本件判決無影響，爰不
    一一論述，併此敘明。
據上論結，本件原告之訴為一部有理由，一部無理由，並依民事訴訟法第七十九條但
書、第三百九十條第二項，判決如主文。
中      華      民      國    九十二    年      三      月      十      日
                                    臺灣板橋地方法院民事第二庭
~B法  官  連士綱
右為正本係照原本作成。
如對本判決上訴，須於判決送達後廿日內向本院提出上訴狀。
中      華      民      國    九十二    年      三      月     十一     日
~B書記官  李宏明


司法院資訊處製作；財團法人民間司法改革基金會備份。
